臺灣高等法院臺中分院刑事判決    　
111年度金上訴字第955號
                                  111年度金上訴字第959號
上  訴  人  臺灣臺中地方檢察署檢察官
被      告  王宗世


上列上訴人因被告加重詐欺等案件，不服臺灣臺中地方法院110
年度金訴字第890、1065號中華民國111年2月24日第一審判決（
起訴案號：臺灣臺中地方檢察署110年度偵字第27974號；追加起
訴案號：同署110年度偵字第33652、34223號；移送併辦案號：
同署110年度偵字第34223號、111年度偵字第605號），提起上訴
，本院判決如下： 
    主    文
原判決關於宣告刑、執行刑及緩刑部分均撤銷。
甲○○經原判決所判處犯如其附表一、二所示之「三人以上共同詐
欺取財罪」，各處如附表甲編號一至六「主文欄」所示之刑。應
執行有期徒刑貳年。緩刑伍年，並應於緩刑期間內，參加受理執
行之地方檢察署所舉辦之法治教育課程貳場次，及向檢察官指定
之政府機關、政府機構、行政法人、社區或其他符合公益目的之
機構或團體，提供陸拾小時之義務勞務，緩刑期間付保護管束。
    犯罪事實及理由
壹、程序部分：
一、本案審判範圍：
　㈠修正後刑事訴訟法第348條規定：「（第1項）上訴得對於判
    決之一部為之。（第2項）對於判決之一部上訴者，其有關
    係之部分，視為亦已上訴。但有關係之部分為無罪、免訴或
    不受理者，不在此限。（第3項）上訴得明示僅就判決之刑
    、沒收或保安處分一部為之。」參諸上開條文第3項立法理
    由，宣告刑、數罪併罰所定之應執行刑、沒收，倘若符合該
    條項規定，已得不隨同其犯罪事實，而單獨成為上訴之標的
    ，且於上訴人明示僅就宣告刑上訴時，第二審法院即不再就
    原審法院所認定之犯罪事實為審查，而應以原審法院所認定
    之犯罪事實，作為論認原審宣告刑量定妥適與否的判斷基礎
    。
　㈡本案檢察官於上述規定修正施行後，不服原判決提起上訴，
    明示僅就原判決關於諭知被告甲○○（下稱被告）「緩刑」部
    分為之，有卷附檢察官上訴書可稽（本院卷第9至10頁），
    其上訴之效力及範圍，應依修正後刑事訴訟法第348條規定
    判斷。而緩刑僅具有暫緩執行宣告刑之效力，性質上係屬刑
    之執行事項，雖非刑罰本身，但緩刑必須依附於主刑（即有
    期徒刑、拘役或罰金而言），始具有其意義，二者間具有不
    可分離之依存關係，故在訴訟上應合一審判，不能割裂處理
    。是檢察官雖僅就原判決關於「緩刑」部分提起上訴，依同
    條第2項規定，其有關係之「主刑」部分，視為亦已上訴。
    是本案檢察官上訴範圍，即如原判決附表一、二主文欄所示
    共6罪之宣告刑暨其主文欄所示執行刑及宣告緩刑部分，且
    依前述說明，本院僅就原判決科刑妥適與否進行審理，至於
    原判決其他部分，則非本院審判範圍，先予指明。
貳、本案據以審查量刑妥適與否之原審法院所認定之犯罪事實、
    罪名：
一、犯罪事實：
    甲○○於民國110年6月間，加入「鐘玉琪」及LINE暱稱「＠傑
    」專員等及其餘成員所組成之三人以上，以實施詐術為手段
    ，具有持續性、牟利性之結構性詐欺組織（均無證據證明未
    滿18歲），負責提供自己所有之金融帳戶及實際領取詐欺所
    得（俗稱車手）之工作，並約定甲○○取得所領得詐騙金額百
    分之4之報酬；其等遂共同基於意圖為自己不法所有之三人
    以上共同犯詐欺取財及洗錢之犯意聯絡，而為下列之犯行：
　㈠於同年月3日，將其所申辦之台中商業銀行（下稱台中商銀）
    帳號000000000000號帳戶之帳號提供予「鐘玉琪」，供其所
    屬詐欺集團成員作為詐騙他人使用，嗣該集團成員即以上開
    台中商銀帳戶作為驗證帳戶，向橘子支行動支付股份有限公
    司（下稱橘子支公司）申請臺灣銀行帳號0000000000000000
    號虛擬帳戶；再分別於如附表一所示之時間，以如附表一所
    示之方式施用詐術，致如附表一所示之戊○○等人陷於錯誤，
    而匯款至上開臺灣銀行虛擬帳戶後，旋遭其餘詐欺集團成員
    提領一空，而以此方式製造金流斷點，掩飾、隱匿上開特定
    犯罪所得去向。
　㈡分別由該詐欺集團之不詳成員於如附表二所示之時間，以如
    附表二所示之方式施用詐術，致如附表二所示之辛○○等人陷
    於錯誤，而匯款如附表二所示之金額至如附表二所示甲○○所
    有之金融帳戶；嗣再推由甲○○持其所有之提款卡，分別於附
    表二所示之時間、地點之自動提款機，提領如附表二所示金
    額之款項後，旋將所提領辛○○等人遭詐騙之款項交予「@傑
    」專員，而以此方式製造金流斷點，掩飾、隱匿上開特定犯
    罪所得去向；甲○○即因此獲得如附表二所示之報酬。
二、原判決論處之罪名：
　  刑法第339條之4第1項第2款之三人以上共同詐欺取財罪（附
    表二編號四部分，想像競合組織犯罪防制條例第3條第1項後
    段之參與犯罪組織罪、洗錢防制法第14條第1項之一般洗錢
    罪；附表一編號一、二、附表二編號一至三部分，想像競合
    洗錢防制法第14條第1項之一般洗錢罪）
三、處斷刑加重或減輕事由之論述：
　㈠參與犯罪組織情節輕微者，得減輕或免除其刑，組織犯罪防
    制條例第3條第1項但書固定有明文。惟被告參與本案詐欺集
    團犯罪組織，負責提領詐欺贓款之車手工作，致附表一、二
    所示告訴人、被害人受有財產上損害，難認其參與犯罪組織
    之情節輕微，無依上開規定減輕其刑之餘地。
　㈡組織犯罪防制條例第8條第1項後段規定「犯第3條之罪‧‧‧偵
    查及審判中均自白者，減輕其刑。」洗錢防制法第16條第2
    項規定「犯前二條之罪，在偵查或審判中自白者，減輕其刑
    。」被告於偵查、審判中均自白參與犯罪組織、一般洗錢之
    事實，原應依上開規定減輕其刑，惟決定處斷刑時，其2人
    既已從一重之三人以上共同詐欺取財罪處斷，因重罪並無法
    定減刑事由，參照最高法院108年度台上字第3563號判決意
    旨之法理，自無從再適用上開條項規定減刑（但量刑時一併
    審酌）。　
參、上訴理由之論斷：
一、檢察官上訴意旨略以：本案被告所犯均屬最輕本刑1年以上
    有期徒刑之罪，各該告訴人、被害人受害金額不低，嚴重影
    響個人法益、社會治安，且迄今未取得全部被害人之宥恕，
    原審宣告緩刑，似不符合公平原則；縱審酌被告各種狀況，
    認刑以暫不執行為適當，仍應負以相當之緩刑條件，原判決
    未命被告履行相當之義務勞務或接受相當之法治教育等緩刑
    條件，似未公允，反易引起有心犯罪之人心存僥倖之心態，
    為此，提起上訴請求將原判決撤銷，更為適當合法之判決等
    語。
二、原審認被告上開所犯各罪事證明確，而予以論罪科刑，固非
    無見。惟查：
　㈠本案被告依想像競合犯規定，從一重之三人以上共同詐欺取
    財罪處斷，並無適用洗錢防制法第16條第2項規定減輕其刑
    餘地，業如前述，最高法院108年度台上字第4405、4408號
    判決意旨，係認「法院決定處斷刑時，雖以其中最重罪名之
    法定刑，做為裁量之準據，惟於裁量其輕重時，仍應將輕罪
    合併評價在內」等語，應係指想像競合犯雖從重罪處斷，惟
    具體形成宣告刑時，亦應將輕罪之刑罰合併評價，並非謂應
    逕依上開法文規定減輕其刑。原判決依洗錢防制法第16條第
    2項規定，就被告本案所犯減輕其刑，依上說明，有判決適
    用法則不當之違誤。檢察官上訴意旨指摘原判決諭知緩刑不
    當，雖無可採，但認原判決諭知緩刑未附負擔，不足有效遏
    止此類犯罪，則有理由（理由詳後述）；且原判決經上訴效
    力所及部分既有上開可議之處，仍屬無可維持，應由本院將
    原判決關於宣告刑部分予以撤銷改判。又原判決所定應執行
    刑、宣告緩刑部分，亦失所依附，應一併撤銷之。
　㈡爰以行為人之責任為基礎，審酌詐欺犯罪危害社會甚鉅，為
    政府嚴加查緝並加重刑罰，被告正值青壯之年，有勞動或工
    作之能力，不思依循正途獲取穩定收入，為牟取不法報酬，
    參與詐欺集團擔任車手，所為嚴重損害財產交易安全及社會
    經濟秩序，對社會所生危害非輕；並考量被告參與本案犯罪
    動機、目的、手段、角色分工、各該告訴人、被害人受騙所
    生損害，被告就所犯參與犯罪組織、洗錢犯行，於偵查、審
    理中均自白，已符合相關自白減刑規定（學理所稱想像競合
    所犯輕罪之釐清作用），及被告犯後坦承犯行，並於原審審
    理過程中積極與附表一、二所示各該告訴人、被害人和解，
    其中附表一編號一、二、附表二編號一、三、四部分均已和
    解並給付賠償金額完畢，有各該和解書、郵政跨行匯款申請
    書在卷可稽（原審110訴890號卷第69、79至83、85-1、135
    頁）；另附表二編號二部分，被告願就告訴人庚○○匯入其上
    開台中商銀帳戶之款項以新臺幣（下同）6萬元和解，庚○○
    則請求被告應給付包含匯至其他人頭帳戶之全部受損金額35
    萬元，因雙方就金額無法達成共識，而未能成立調解，有臺
    灣臺中地方法院臺中簡易庭調解事件報告書可查（原審110
    訴890號卷第75、131頁），可認被告犯罪後已盡力彌補損害
    ，暨被告自述彰化師範大學附屬高級工業學校進修部畢業，
    曾從事繪圖工作，月收入約2萬5000元左右，未婚，無子女
    ，不需扶養父母之教育程度與家庭生活情況等一切情狀，分
    別量處如附表甲編號1至6所示之刑。又被告本案犯行，係於
    110年6月11日、22日所為，犯罪時間甚為密接，犯罪態樣、
    手段及擔任之角色相同，所犯均為同一罪質之財產上犯罪，
    並參諸被告參與情節、各該告訴人、被害人所受財產損失等
    情況，及為避免責任非難過度評價，暨定應執行刑之限制加
    重原則，兼顧刑罰衡平要求之意旨，定其應執行刑如主文第
    2項所示。又原判決關於宣告刑部分，係因適用法則不當而
    由本院撤銷改判，是依刑事訴訟法第370條1項但書規定，並
    無同條項前段禁止不利益變更原則之適用，併予敘明。
　㈢又現代刑法傾向採取多元而有彈性之因應方式，對行為人所
    處刑罰執行與否，多以刑罰對於行為人之矯正及改過向善作
    用而定。如認行為人對於社會規範之認知及行為控制能力尚
    無重大偏離，僅因偶發犯罪，執行刑罰對其效用不大，祇須
    為刑罰宣示之警示作用，即為已足，此時即非不得延緩其刑
    之執行，並藉違反緩刑規定將入監執行之心理強制作用，並
    佐以保護管束之約制，謀求行為人自發性之矯正及改過向善
    。本院審酌被告未曾因故意犯罪受有期徒刑以上刑之宣告，
    有臺灣高等法院被告前案紀錄表在卷可稽，其為本案犯行時
    年約22歲，年輕識淺，一時短於思慮，致觸犯本案罪刑，雖
    本案所犯加重詐欺罪不法內涵高、法定刑亦重，惟被告參與
    本案詐欺集團犯罪組織之時間短暫，僅係集團中底層負責層
    轉贓款之車手，非屬集團內之領導首腦或核心人物，僅係被
    動聽命遵循指示，獲利亦屬有限，犯罪情節俱尚未至無可原
    宥之程度，且被告犯罪後坦承犯行，並積極與各該告訴人、
    被害人和解，有如前述，雖與附表二編號二之告訴人庚○○因
    金額認知差距過大而未能成立調解，但仍可見被告犯罪後已
    盡力彌補損害，尚有悔悟之意，如令其入監執行，對其人格
    發展及將來復歸社會之適應，未必有所助益，經綜核上情，
    認被告歷經本案偵審之程序，應足使其心生警惕，尚無令被
    告入監以監禁方式加以矯正之必要，因認被告上開宣告之刑
    ，以暫不執行為適當，爰依刑法第74條第1項第1款之規定，
    諭知緩刑5年。復為避免被告存有可藉由與告訴人、被害人
    和解而免除刑罰之僥倖心理，期使其能確切記取其行為所造
    成對社會財產交易、經濟秩序危害之教訓，並為使被告建立
    正確之法律觀念，避免再度犯罪，爰併依同法第74條第2項
    第5款規定，諭知被告應向檢察官指定之政府機關、政府機
    構、行政法人、社區或其他符合公益目的之機構或團體，提
    供60小時之義務勞務，及依同條項第8款規定，諭知被告於
    緩刑期間內應接受受理執行之地方檢察署舉辦之法治教育2
    場次，暨依同法第93條第1項第2款規定，諭知於緩刑期間付
    保護管束，期使被告日後謹慎行事，並能藉此培養正確法治
    觀念。末依同法第75條之1第1項第4款規定，倘被告違反本
    院所定上開命其履行之事項情節重大，足認原宣告之緩刑難
    收預期效果，而有執行刑罰之必要者，檢察官得聲請撤銷其
    本案緩刑宣告，附此說明。
據上論斷，依刑事訴訟法第369條第1項前段、第364條、第299條
第1項前段，判決如主文。
本案經檢察官陳振義提起公訴、追加起訴、移送併辦，檢察官李
毓珮移送併辦，檢察官劉世豪提起上訴，檢察官己○○到庭執行職
務。
中　　華　　民　　國　　111 　年　　6 　　月　　15　　日
        　　刑事第十庭    審判長法　官  陳  宏  卿
　　　　　　　　　　　　　　    法　官  楊  文  廣
 　　　　　　　　　　　 　　　  法　官  簡  芳  潔     
　　　　　　　　　　　　　　　                      
以上正本證明與原本無異。     
如不服本判決應於收受送達後20日內向本院提出上訴書狀，其未
敘述上訴理由者，並得於提起上訴後20日內向本院補提理由書（
均須按他造當事人之人數附繕本）「切勿逕送上級法院」。因疫
情而遲誤不變期間，得向法院聲請回復原狀。

                                書記官  廖  婉  菁
　　　　　　　　　　　　　　　　
中　　華　　民　　國　　111 　年　　6 　　月　　15　　日
附錄論罪科刑法條：
組織犯罪防制條例第3條第1項
發起、主持、操縱或指揮犯罪組織者，處3年以上10年以下有期
徒刑，得併科新臺幣1億元以下罰金；參與者，處6月以上5年以
下有期徒刑，得併科新臺幣1千萬元以下罰金。但參與情節輕微
者，得減輕或免除其刑。

中華民國刑法第339條之4
犯第339條詐欺罪而有下列情形之一者，處1年以上7年以下有期
徒刑，得併科1百萬元以下罰金：
一、冒用政府機關或公務員名義犯之。
二、三人以上共同犯之。
三、以廣播電視、電子通訊、網際網路或其他媒體等傳播工具，
    對公眾散布而犯之。
前項之未遂犯罰之。

洗錢防制法第14條
有第二條各款所列洗錢行為者，處 7 年以下有期徒刑，併科新
臺幣 5 百萬元以下罰金。
前項之未遂犯罰之。
前二項情形，不得科以超過其特定犯罪所定最重本刑之刑。

附表一：（即原判決附表一）
編號 告訴人 匯入帳號 詐騙方法 原判決主文 一 ︵ 即 追加起訴書附表一編號1 ︶ 戊○○ 臺灣銀行連城分行帳號0000000000000000號虛擬帳戶 真實身分不詳之詐欺集團成員向戊○○謊稱係星城Online遊戲點數幣商，向其表示可代購遊戲點數，經加入通訊軟體LINE好友後，真實身分不詳詐欺集團成員指示戊○○前往超商ATM匯款操作以購買遊戲點數，致戊○○陷於錯誤，於110年6月11日2時36分許，匯款5000元至如左列所示帳戶。 甲○○犯三人以上共同詐欺取財罪，處有期徒刑壹年。 二 ︵ 即 追加起訴書附表一編號2 ︶ 丁○○ 臺灣銀行連城分行帳號0000000000000000號虛擬帳戶 於110年6月22日零時許，真實身分不詳之詐欺集團成員以通訊軟體LINE向丁○○謊稱其係常昇電腦員工，在販售MyCard遊戲點數，可以75折價格販售上開遊戲點數，致丁○○陷於錯誤，於110年6月22日22時54分許，匯款24500元至如左列所示帳戶。 甲○○犯三人以上共同詐欺取財罪，處有期徒刑壹年壹月。 
附表二：（即原判決附表二）
編號 告訴人 被害人 匯入帳號 詐騙方法 提領地點 提領時間 實際提領金額（不含手續費） 犯罪所得 原判決主文 一 ︵ 即 追加起訴書附表二編號1 ︶ 辛○○ （未提告） 甲○○之中華郵政帳號00000000000000號帳戶 於110年6月11日16時32分許，真實身分不詳詐欺集團成員以電話向辛○○謊稱其為網購業者，因內部人員疏失誤設每月扣款云云，隨後並有一自稱中國信託商業銀行行員撥打電話予辛○○，請辛○○依指示操作ATM云云，致辛○○陷於錯誤，分別於110年6月11日17時47分許、同年月日17時49分許、同年月日17時51分許，依序匯款49985元、49985元、20123元至如左列所示帳戶。 (其餘受騙款項非匯至本案帳戶) 臺中市○○區○○路000號(烏日郵局) 110年6月11日18時24分許 60000元 2400元 甲○○犯三人以上共同詐欺取財罪，處有期徒刑壹年參月。      110年6月11日18時25分許 60000元        110年6月11日18時26分許 15元    二 ︵ 即 追加起訴書附表二編號2 ︶ 庚○○ 甲○○之中華郵政帳號00000000000000號帳戶 於110年6月11日某時許，真實身分不詳詐欺集團成員撥打電話予庚○○，自稱為陶板屋業者，佯稱要解除會員云云，致庚○○陷於錯誤，依指示操作ATM以無摺匯款方式，於110年6月11日17時49分許，匯款29985元至如左列所示中華郵政帳戶；又於同年月日17時56分許，匯款29985元至如左列所示台中銀行帳戶。 (其餘受騙款項非匯至本案帳戶) 臺中市○○區○○路000號(烏日郵局) 110年6月11日18時26分許 29985元 1200元  甲○○犯三人以上共同詐欺取財罪，處有期徒刑壹年貳月；未扣案如左列所示之犯罪所得沒收，如全部或一部不能沒收或不宜執行沒收時，追徵其價額。   甲○○之台中商業銀行帳號000000000000號帳戶  臺中市○○區○○街000號（台中銀行烏日分行） 110年6月11日18時33分許 29985元   三 ︵ 即 追加起訴書附表二編號3 ︶ 丙○○ 甲○○之台中商業銀行帳號000000000000號帳戶 於110年6月11日19時12分許，真實身分不詳詐欺集團成員撥打電話予丙○○，向丙○○佯稱因系統遭歹徒入侵，設定為10筆打單，須協助解除連續扣款云云，隨後另有自稱中國信託商業銀行人員撥打電話予丙○○，指示其操作網路銀行云云，致丙○○陷於錯誤，而分別於110年6月11日19時49分許、同年月日19時57分許、同年月日20時27分許，分別匯款6015元、4030元、28028元至如左列所示帳戶。 臺中市○○區○○街000號（台中銀行烏日分行） 110年6月11日20時11分許 10045元 700元 甲○○犯三人以上共同詐欺取財罪，處有期徒刑壹年壹月。      110年6月11日20時30分許 25000元   四 ︵ 即 起訴書犯罪事實一 ︶ 乙○○ （未提告） 甲○○之台中商業銀行帳號000000000000號帳戶 於110年6月11日19時10分許，真實身分不詳詐欺集團成員撥打電話予乙○○，佯稱其在網路購物時因業者重複下單20組，須辦理取消云云，隨後並有自稱臺北北門郵局主任「李建業」撥打電話予乙○○，謊稱須使用網路銀行確認身分云云，致乙○○陷於錯誤，於110年6月11日20時08分許（起訴書犯罪事實一部分誤繕為同日20時6分許），匯款69123元至如左列所示帳戶。 (其餘受騙款項非匯至本案帳戶) 臺中市○○區○○街000號（台中銀行烏日分行） 110年6月11日20時11分許 69123元 1382元 甲○○犯三人以上共同詐欺取財罪，處有期徒刑壹年貳月。 備註： ㈠提領人實際提領金額溢出被害人所匯入之款項，「實際提領金額」欄位，均以告訴人（被害人）實際匯入之金額為上限：   ⑴如編號二庚○○【就110年6月11日18時26分許提領溢出之剩餘金額，依匯款時間先後順序，計入匯款較後之編號一辛○○欄位】。   ⑵如編號三丙○○【就110年6月11日20時11分許提領溢出之剩餘金額，依匯款時間先後順序，計入匯款較後之編號四乙○○欄位】。 ㈡提領人實際提領金額少於被害人所匯入之款項，「實際提領金額」欄位，均以提領人實際提領之金額為上限：編號三丙○○【丙○○於110年6月11日20時27分許匯款28028元部分，被告甲○○於110年6月11日20時30分許，提領25000元】。 ㈢「犯罪所得」欄位之計算方式均以實際提領金額×分配成數(元以下小數點四捨五入)為依據。　         
附表甲：本院量處之宣告刑
編號 犯罪事實 主文 1 附表一編號一 （告訴人戊○○） 甲○○犯三人以上共同犯詐欺取財罪，處有期徒刑壹年壹月。 2 附表一編號二 （告訴人丁○○） 甲○○犯三人以上共同犯詐欺取財罪，處有期徒刑壹年貳月。 3 附表二編號一 （被害人辛○○） 甲○○犯三人以上共同犯詐欺取財罪，處有期徒刑壹年肆月。 4 附表二編號二 （告訴人庚○○） 甲○○犯三人以上共同犯詐欺取財罪，處有期徒刑壹年參月。 5 附表二編號三 （告訴人丙○○） 甲○○犯三人以上共同犯詐欺取財罪，處有期徒刑壹年貳月。 6 附表二編號四 （被害人乙○○） 甲○○犯三人以上共同犯詐欺取財罪，處有期徒刑壹年參月。